【裁判字號】    95,選上訴,329
【裁判日期】    950523
【裁判案由】    賄選
【裁判全文】
臺灣高等法院臺南分院刑事判決       95年度選上訴字第329號
上  訴  人  臺灣雲林地方法院檢察署檢察官
被      告  甲○○
上列上訴人因被告賄選案件，不服臺灣雲林地方法院94年度選訴
字第6號中華民國95年2月27日第一審判決（起訴案號：臺灣雲林
地方法院檢察署94年度選偵字第5號），提起上訴，本院判決如
下：
    主  文
上訴駁回。
    理  由
一、公訴意旨略以：被告甲○○現係立法委員林樹山之國會助理
    ，因有意競選雲林縣第16屆縣議員，乃於民國94年4月底某
    日，向民進黨雲林縣黨部登記爭取雲林縣西螺區縣議員提名
    ，並於同年7月1日獲民進黨提名參選。被告旋於雲林縣西螺
    鎮○○路與光復西路口等地，樹立大型競選廣告看板，並於
    同年8月間製作約8,000份之簡歷傳單，散發選區選民，向該
    選區有投票權之選民明確表示欲參選本次雲林縣西螺區第16
    屆縣議員選舉。詎被告為求順利當選，竟基於投票行賄之犯
    意，於同年 6月2日以每個新臺幣（下同）250元的代價，向
    立法委員林樹山雲林縣虎尾鎮服務處主任林生貴購買雙層多
    用蒸鍋（以下簡稱雙層蒸鍋） 300個，並囑咐林生貴代為製
    作相同數目之紅色紙條，載明「端午節快樂立法委員林樹山
    國會助理甲○○贈」等字樣，以便發放分送予雲林縣西螺鎮
    振興里有投票權之選民，尋求該里選民支持。94年6月3日上
    午某時，被告委託廖忠圳至立法委員林樹山台西鄉蚊港服務
    處倉庫載運該 300個雙層蒸鍋，廖忠圳將載運回來之雙層蒸
    鍋暫時藏放於廖丁祥位於雲林縣西螺鎮市○○路12號之倉庫
    內，並將紅色紙條貼在雙層蒸鍋的外盒，廖忠圳並找來劉慶
    順、廖學誌準備幫忙分送。嗣被告前來倉庫後，即與廖忠圳
    、劉慶順、廖學誌基於犯意之聯絡，由被告依振興里里民電
    話聯絡簿上面所記載之各里里民人數，指揮廖忠圳等人將雙
    層蒸鍋裝載於小貨車上，分送至振興里各鄰鄰長住處，被告
    並交代廖忠圳於分送時或當面告知，或嗣後以電話告知之方
    式，而與第1鄰鄰長蕭春厚、第2鄰鄰長廖松、第3鄰鄰長蘇
    健夫、第4鄰鄰長廖國和、第5鄰鄰長鍾朝景、第6鄰鄰長鍾
    茂存、第7鄰鄰長廖渭川、第8鄰鄰長廖石寶、第9鄰鄰長劉
    旺錫、第10鄰鄰長廖幸林、第11鄰鄰長劉旺樵、第12鄰鄰長
    劉端顯、第13鄰鄰長廖大信、第14鄰鄰長廖平、第15鄰鄰長
    廖月雲共同基於犯意之聯絡，由蕭春厚等15人逐戶將競選文
    宣及雙層蒸鍋分送予振興里選民，請選民在雲林縣議員選舉
    時支持甲○○，而對於有投票權之人交付賄賂，約其為投票
    權之一定行使。因認被告涉有修正前公職人員選舉罷免法第
    90 條之1第1項之對於有投票權之人交付賄賂而約其為投票
    權一定行使罪嫌等語。
二、按犯罪事實應依證據認定之，無證據不得認定犯罪事實；又
    不能證明被告犯罪者，即應諭知無罪之判決，刑事訴訟法第
    154條第2項、第301條第1項分別定有明文。次按刑事訴訟法
    第161條已於91年2月8日修正公布，其第1項規定：檢察官就
    被告犯罪事實，應負舉證責任，並指出證明之方法。因此，
    檢察官對於起訴之犯罪事實，應負提出證據及說服之實質舉
    證責任。倘其所提出之證據，不足為被告有罪之積極證明，
    或其指出證明之方法，無從說服法院以形成被告有罪之心證
    ，基於無罪推定之原則，自應為被告無罪判決之諭知（最高
    法院92年台上字第128號判例要旨參照）。
三、公訴及上訴意旨認被告涉有修正前公職人員選舉罷免法第90
    條之1第1項之對於有投票權之人交付賄賂而約其為投票權一
    定行使之犯行，係以：(一)被告甲○○之供述；(二)證人蕭春厚
    、廖松、蘇健夫、廖國和、鍾朝景、鍾茂存、廖渭川、廖石
    寶、劉旺錫、廖幸林、劉旺樵、劉端顯、廖大信、廖平、廖
    月雲、廖學誌、廖忠圳、劉慶順等人之證述；(三)振興里第一
    鄰至第十五鄰之名冊資料及鄰長資料、競選廣告看板相片二
    幀，自由時報、臺灣時報剪報各一張；(四)扣案之雙層蒸鍋10
    2個、競選文宣160張等為其論罪依據。
四、訊據被告甲○○固坦白承認：購買雙層蒸鍋囑由各鄰鄰長分
    送予里民之事實等情，惟堅決否認有何投票行賄罪犯行，辯
    稱：分送雙層蒸鍋之行為是在我登記為候選人之前所為，而
    且我後來沒有登記為候選人，應該不成立公職人員選舉罷免
    法第90條之1之罪等語。
五、經查，被告有意競選雲林縣第16屆縣議員，並購買雙層蒸鍋
    囑由各鄰鄰長分送予里民之事實，業據被告坦承不諱，核與
    證人蕭春厚、廖松、蘇健夫、廖國和、鍾朝景、鍾茂存、廖
    渭川、廖石寶、劉旺錫、廖幸林、劉旺樵、劉端顯、廖大信
    、廖平、廖月雲、廖學誌、廖忠圳、劉慶順等人所證述之情
    節相符，並有振興里第一鄰至第十五鄰之名冊資料、鄰長資
    料、競選廣告看板相片、競選文宣等件附卷可稽，復有雙層
    蒸鍋一百零二個扣案可資佐證。綜參上開補強證據，已足資
    證明被告前述自白，與事實相合，堪認該部分事實可信屬實
    。
六、被告堅決否認有何投票行賄罪犯行，並以前詞置辯，是本院
    所應審認者為：被告之上開行為，是否成立公訴人所起訴之
    修正前公職人員選舉罷免法第90條之1第1項之對於有投票權
    之人交付賄賂而約其為投票權一定行使之犯罪構成要件，經
    查：
  (一)按公職人員選舉罷免法第90條之1 關於投票行賄處罰之規定
    ，其立法意旨乃在防止金錢之介入選舉，維護選舉之公平與
    純正。而近年來選風惡化，候選人為求當選，乃競相提早賄
    選活動，常提前於選務機關發布選舉公告之前或其登記參選
    之前，即對有投票權人或預期於投票日已取得該投票權之人
    ，預為賄賂，請求於選舉時投票支持，類此提前賄選行徑，
    敗壞選風尤甚，若謂相關法令無從加以規範處罰，無異鼓勵
    賄選者提前為之，顯非立法本意，故對於有投票權之人行求
    、期約或交付賄賂，不以行求、期約或交付賄賂時，選務機
    關已發布選舉公告或該候選人已登記參選為限，祇須提前賄
    選之雙方，於行賄、受賄當時，均預期行賄者將來參選民意
    代表時，將投票予以支持即屬之，方合於立法意旨。從而，
    行賄時縱尚未發布選舉公告，或未登記參選，其既已著手賄
    選之實施，日後亦實際登記取得候選人資格，仍與該罪相當
    （最高法院94年度台上字第 625號、94年度台上字第3359號
    判決意旨分別參照）。依上揭說明，尚未登記參選取得候選
    人資格之行為人，雖尚未具備候選人資格，非屬現實之被選
    舉人，惟如已著手賄選之實施，且日後果登記參選具備候選
    人資格時，犯罪構成要件即屬成就；惟若尚未登記參選取得
    候選人資格之行為人，已著手賄選之實施，日後並未登記參
    選，而不具備候選人資格時，則應認犯罪構成要件未為成就
    ，而不構成犯罪。
  (二)經查，本件公訴人認被告有意競選雲林縣第16屆縣議員，為
    被告所不否認，並有競選廣告看板相片、競選文宣等可資佐
    證，被告有意登記參選雲林縣縣議員選舉一情，固堪認定。
    然查本次縣議員選舉之候選人登記時間係在94年 9月30日起
    至同年10月4日止，則被告行為時（94年 6月3日），尚未辦
    理候選登記，且事後被告亦未於候選登記期間辦理登記參選
    ，並未具備候選人資格，業經被告供明在卷，並有自由時報
    、臺灣時報剪報及選舉公報等件在卷可證。是以，被告於行
    為時尚未經登記參選，而嗣後亦未辦理參選登記，故並未取
    得縣議員之候選人資格，洵無疑義，則被告既未取得候選人
    資格，揆諸前揭說明，被告所為，與公職人員選舉罷免法第
    90條之1第1項之構成要件尚有未合，自難論以該條之罪。
  (三)上訴意旨雖以：公職人員選舉罷免法第90條之1第1項，本無
    就行賄人員之身分、資格有何限制，原審判決援引最高法院
    94年度台上字第 625號、94年度台上字第3359號二則判決之
    不同個案事實，予以反面解釋，而認定「須登記參選」為本
    罪之身分、資格要件，與法條文義不符，且違反端正選風之
    立法目的，是原審適用法律顯有違誤云云，惟查：
    (1)按刑事處罰採罪刑法定主義，行為之處罰，以行為時之法
      律有明文規定者為限，此觀刑法第 1條之規定自明。
    (2)依公職人員選舉罷免法第90條之1第1項，雖無明示行賄人
      員之身分、資格，而依前揭最高法院94年度台上字第 625
      號、94年度台上字第3359號判決意旨，固亦不以行為時已
      登記參選為限，但公職人員選舉罷免法第90條之1第1項，
      其立法意旨乃在防止金錢之介入選舉，維護選舉之公平與
      純正，故對於候選人對有投票權人行求、期約或交付賄賂
      ，不以行求、期約或交付賄賂，而影響選舉之公正性予以
      處罰，倘若行為人其後自始未登記參選而未能候選人資格
      ，其所約定被投票之對象並未出現，因收受賄賂之人根本
      無從投票予所約定行使之對象，當然無從成立本罪，準此
      可見，本罪之犯罪成立要件，乃以行賄之實現對象，須為
      行為時係選務機關已發布選舉公告之候選人，或行為後再
      經登記參選而成為候選人者為限，亦即無論犯罪時間係在
      登記參選之前後，成立本罪須作為行賄之犯罪實現對象須
      具有候選人之身分，始足當之，足見本罪係屬基於特定關
      係而成立之罪，是否具有候選人之身分關係，即為本罪之
      犯罪構成要件，應無疑義。
    (3)基上說明，被告既未登記參選而取得候選人資格，而不具
      有本罪之身分關係，自無從作為公職人員選舉罷免法第90
      條之1第1項之犯罪實現對象而構成本罪，至行賄人究係候
      選人本人或其他助選人，自非所問，是上訴意旨以：公職
      人員選舉罷免法第90條之1第1項之規定，就行賄人員無身
      分、資格之限制，而指摘原判決不當，顯然係誤會該法條
      雖對於行賄人無資格限制，但其行賄罪之實現對象則仍以
      具有候選人資格為其構成要件之不同所致，顯非可採。
  (四)上訴意旨又以：行賄罪不以行賄行為有造成影響投票之結果
    為要件，原審判決就行賄與投票之對價關係，認定亦有違投
    票行賄罪規範之本意云云，經查：
    (1)按公職人員選舉罷免法第90條之1 所定之投票行賄罪，除
      須行為人基於行賄之意思，對於有投票權之人交付財物或
      其他不正利益，相約為投票權之一定行使或不行使外，尚
      以行為人所交付之賄賂或不正利益與約為投票權一定行使
      或不行使間，有相當之對價關係存在為構成要件（最高法
      院92年度台上字第2773號判決意旨參照）。職是，在交付
      賄賂約為投票權一定之行使，若其行為態樣係約定投票予
      某特定候選人，倘嗣後所約定被投票之對象並未出現，因
      收受賄賂之人根本無從投票予所約定行使之對象，此種情
      形，行為伊始所為之約定能否實現雖屬未定，惟事後已確
      定無法實現所約定行使之內容，自行為人前後所為之賄選
      行為整體觀之，尚難認行賄之人所交付之賄賂，與其約為
      投票權一定行使間有對價關係存在，是於此種情形下，應
      認為構成要件未成就，而無從成立公職人員選舉罷免法第
      90條之1之罪。
    (2)被告既未登記參選而取得候選人資格，而不具有本罪之身
      分關係，其所交付之財物，並無相對實現之意思內容及目
      的行為，自無所謂之對價關係存在，而非屬「賄賂」，即
      與公職人員選舉罷免法第90條之1第1項投票行賄罪之構成
      要件行為有間，不能以該罪相繩。
    (3)至行賄罪雖不以行賄行為有造成影響投票之結果為要件，
      但前提仍以行為人之行為已符合投票行賄罪之犯罪構成要
      件行為，始足當之，本件被告之上開行為，已不符本罪之
      構成要件，況投票人亦無法造成影響投票之結果，是上訴
      意旨執此指摘原判決不當，於法亦屬無據。
  (五)至上訴意旨再以：被告經人檢舉賄選而遭查獲後，即不登記
    參選，另推由其女兒登記參與，就選民而言，被告與其同一
    家人，選民已收受被告之賄賂，則對其女兒投票支持，亦不
    違反行賄、收賄之本意云云。然查，被告分送上開雙層蒸鍋
    當時，經民進黨提名參選，故係本於擬由自己候選之意，至
    為明顯，與其後之候選人（即被告之女）並無關涉，此外，
    檢察官就分送上開雙層蒸鍋，是否係期約選民投票予其女乙
    節，復未能提出任何證據以實其說，尚難逕憑採為不利被告
    之認定，併予敘明。
七、綜上所述，被告之上開行為尚與公訴人所起訴之公職人員選
    舉罷免法第90條之1 之犯罪構成要件不合。此外，復查無其
    他積極證據足資證明被告有上開之犯行，原審認為公訴人起
    訴被告之投票行賄罪不能成立，判決諭知被告無罪。本院核
    其認事用法均無不當。檢察官上訴意旨所指摘各節，經查亦
    非有理，已如前述，是檢察官上訴，為無理由，應予駁回。
八、據上論結，應依刑事訴訟法第368條，判決如主文。
本案經檢察官徐松奎到庭執行職務。
中    華    民    國    95    年    5    月    23     日
                  刑事第四庭    審判長法  官   吳志誠
                                      法  官   林勝木
                                      法  官   蔡美美
以上正本證明與原本無異。
檢察官如不服本判決應於收受本判決後十日內向本院提出上訴書
，其未敘述上訴理由者並得於提起上訴後十日內向本院補提理由
書。
                                      書記官    蔡振豐
中    華    民    國    95    年    5     月    23    日


司法院資訊處製作；財團法人民間司法改革基金會備份。
